臺灣臺中地方法院民事判決　　　　　　 94年度家訴字第133號
原　　　告　甲○○
被　　　告　乙○○
上列當事人間請求分配剩餘財產事件，本院於民國九十四年十月
二十日言詞辯論終結，判決如下：
    主      文
被告應給付原告新臺幣捌萬壹仟壹佰肆拾元及自民國九十四年
十月六日起至清償日止，按年息百分之五計算之利息。
原告其餘之訴駁回。
訴訟費用由被告負擔二分之一，餘由原告負擔。
本判決原告勝訴部分於原告以新臺幣貳萬柒仟元為被告供擔保後
，得假執行。但被告如以新臺幣捌萬壹仟壹佰肆拾元為原告預
供擔保，得免為假執行。
    事      實
甲、原告方面：
　一、聲明：
　（一）被告應給付原告新臺幣（下同）一百八十七萬二千四百
        七十五元，及自九十四年十月六日起至清償日止，按年
        息百分之五計算之利息。
　（二）願供擔保請准宣告假執行。
　二、陳述：
　（一）兩造原係夫妻，嗣於民國九十三年一月十六日被告訴請
        離婚，於同年四月二十五日離婚判決確定，兩造因於婚
        姻關係存續中，並未以契約訂立夫妻財產制，故依民法
        第一千零零五條之規定，應以法定財產制為夫妻財產制
        ，本件兩造既已離婚，原告自得依民法第一千零三十條
        之一規定，請求被告將兩造離婚時之剩餘財產之差額平
        均分配。茲將兩造之剩餘財產臚列如后。
　（二）原告部分：原告名下並無任何可供分配之財產，亦無負
        債，因此原告並無賸餘財產可言。
　（三）被告之財產：
　　　1.不動產部分：坐落台中縣潭子鄉○○段二二０地號、面
        積一五九八．九一平方公尺，權利範圍一萬分之一六五
        之土地，及坐落其上建號六三號、門牌台中縣潭子鄉○
        ○路六０巷二號六樓、住家用、鋼筋混凝土造六層樓房
        第六層、面積一０一．二平方公尺、附屬建物陽台、面
        積一四．七九平方公尺、共用部分同段七六建號、面積
        一七四０．四九平方公尺、權利範圍一萬分之一二九等
        建物，房地價值總計為三百萬元。
　　　2.動產：
      　(1)一九九０年份、賓士三００ＳＥＬ、三千Ｃ．Ｃ．、
          車號Ｍ四－四七二八之汽車一部，價值二十萬元。
      　(2)八十八年十月七日購買之勞力士手錶一只，價值十一
          萬三千元。
      　(3)八十八年十二月十五日購買之鑽飾一件，價值七萬一
          千九百五十元；及被告遠東國際商業銀行存款共計三
          百六十三元。
    　3.綜上，被告於婚後所累積之財產淨值共計三百三十八萬
        五千三百十三元。
　（四）另被告於七十五年間將原告父親遺留之保險金十八萬元
        ，提領週轉償還賭債花用，該筆款項係原告父親之遺產
        ，被告向原告借用，應全數返還原告。
　（五）至原告之郵政壽險係以原告為要保人，並由原告全數繳
        納保費，應屬原告自有財產，不應納入分配範疇。
　（六）綜上所述，本件原告無剩餘財產可列入分配，而被告之
        剩餘財產總額有三百三十八萬四千九百五十元，另應返
        還向原告借用之十八萬元。為此聲明被告應給付原告一
        百八十七萬二千四百七十五元，及自九十四年十月六日
        起至清償日止，按年息百分之五計算之利息。
　三、證據：戶籍謄本二份、土地登記謄本、建物登記謄本、證
      明書各一份（均為正本）及信用卡對帳單二紙、發票一紙
      、存摺一份（均為影本）。
乙、被告部分：
　一、聲明：求為判決駁回原告之訴。
　二、陳述：
　（一）原告於潭子栗林郵局之保險解約金三十一萬八千零七十
        八元亦應納入分配。
　（二）關於被告之不動產及存款部分不爭執。有關不動產部分
        ，若原告給付被告一百萬元，被告即將系爭不動產過戶
        予原告。
　（三）Ｍ四－四七二八號汽車之電腦被原告拿走，被告亦無法
        使用。該車市價約八萬元，倘原告認為該車價值二十萬
        元，則原告給付被告現金五萬元，被告即將車子交予原
        告。
　（四）勞力士手錶及鑽飾係原告贈與被告，且於兩造因感情問
        題發生爭執後，已歸還原告。
　（五）關於原告父親所遺之十八萬元保險金，並非被告所提領
        ，而係原告提領，亦非給予被告花用。
　（六）兩造婚後之收入，現金均歸原告所有，被告之帳戶內幾
        乎均未曾有超過十萬元之錢款。房地、汽車既非原告所
        有，原告為何可主張與被告分配。
　三、證據：存摺一份、郵政簡易人壽保險終止付款憑單四紙及
      暫收保費收據、退還保費單各二紙（均為影本）。
丙、本院依職權利用稅務電子閘門查詢兩造財產資料，並發函台
    中市汽車商業同業公會查詢被告所有汽車現值，及向台中縣
    潭子鄉農會、遠東國際商業銀行函查被告所有房地之現行市
    價及貸款資料，發函中華郵政股份有限公司豐原郵局查詢原
    告投保之保險契約及給付保險金額；及依職權調取本院九十
    三年度婚字第一一一號民事離婚全卷。
    理      由
甲、程序部分：
    按訴狀送達後，原告不得將原訴變更或追加他訴。但擴張或
    減縮應受判決事項之聲明者不在此限，民事訴訟法第二百五
    十五條第一項第三款定有明文。本件原告起訴時，原聲明請
    求被告應給付原告一百五十萬元及自起訴狀繕本送達翌日起
    至清償日止按年息百分之五計算之利息，嗣於九十四年五月
    三十一日具狀表示本金部分追加十萬元，後於九十四年九月
    二十日又具狀表示本金部分再追加二十七萬二千四百七十五
    元，即本金部分擴張為一百八十七萬二千四七十五元，其所
    為擴張聲明範圍，揆諸前揭說明，於法並無不合，應予准許
    ，合先敘明。
乙、實體部分：
壹、雙方不爭執之事實：
　一、被告於九十三年一月十六日訴請離婚，同年三月二十五日
      本院以九十三年度婚字第一一一號判准離婚，於同年四月
      二十五日離婚判決確定。
  二、兩造於婚姻關係存續中，未以契約訂立夫妻財產制，故應
      以通常法定財產制為夫妻財產制。
　三、兩造計算剩餘財產分配之婚後財產範圍應自七十四年六月
      五日起至九十三年一月十六日止。
　四、被告所有坐落於台中縣潭子鄉○○段二二０地號、面積一
      五九八．九一平方公尺，權利範圍一萬分之一六五之土地
      ，及坐落其上建號六三號、門牌台中縣潭子鄉○○路六０
      巷二號六樓、附屬建物陽台、共用部分同段七六建號、面
      積一七四０．四九平方公尺、權利範圍一萬分之一二九等
      建物，尚有銀行貸款一百七十萬元。
  五、被告在遠東國際商業銀行截至九十三年二月二十五日止之
      存款為三百六十三元。
貳、兩造之爭點：
  一、原告於潭子栗林郵局之保險金是否應列入分配？
  二、被告所有一九九０年份、Ｍ四－四七二八號汽車之現值若
      干？
  三、原告購買交由被告保管之勞力士手錶及鑽飾於兩造離婚時
      是否仍存在？
  四、被告有無向原告借用並領取原告父親所遺之保險金十八萬
      元？
參、法院之判斷：
一、按法定財產關係消滅時，夫或妻現存之婚後財產，扣除婚姻
    關係存續中所負債務後，如有剩餘，其雙方剩餘財產之差額
    ，應平均分配。但因繼承或其他無償取得之財產及慰撫金不
    在此限。民法第一千零零五條、第一千零三十條之一第一項
    分別定有明文。另因民法第一千零三十條之一第一項前段之
    規定係於七十四年六月三日公布（同年月五日生效），而同
    上開日期修正公布生效之民法親屬編施行法第一條後段規定
    ：「關於親屬之事件，其在民法親屬編修正前發生者，除該
    施行法有特別規定外，不適用修正後之規定」。又按親屬編
    施行法增訂第六條之二規定，中華民國九十一年民法親屬編
    修正前適用聯合財產制之夫妻，其特有財產或結婚時之原有
    財產，於修正施行後視為夫或妻之婚前財產；婚姻關係存續
    中取得之原有財產，於修正施行後視為夫或妻之婚後財產。
    根據行政院提出之立法理由謂，修正前夫或妻在聯合財產制
    （即法定財產制）之所有財產區分為特有財產與原有財產，
    其中特有財產及結婚時之原有財產，係不列入剩餘財產之分
    配，修正後，法定財產制，係將夫或妻之財產區分為婚前財
    產與婚後財產，其中婚前財產亦為不列入剩餘財產之分配，
    修正後，法定財產制，係將夫或妻之財產區分為婚前財產與
    婚後財產，其中婚前財產亦為不列入剩餘財產分配之財產，
    為保障人民之既得權益，並使現存之法律關係得順利過渡至
    法律修正施行之後，爰增訂修正前結婚而婚姻關係尚存續夫
    妻之特有財產及結婚時之原有財產，仍得排除於剩餘財產分
    配之列，至於婚姻關係存續期間取得之原有財產，則仍列入
    分配。由此可知，本條文之規範，僅係針對修正施行前採用
    法定財產制之夫妻，其過渡至修正後繼續採用法定財產制時
    ，就修正前本不應列入剩餘財產分配之財產名稱，由「特有
    財產或結婚時之原有財產」，變更為「婚前財產」，得列入
    剩餘財產分配之財產名稱，由「婚姻關係存續中取得之原有
    財產」，變更為「婚後財產」，至於財產範圍完全不受影響
    。揆之上開說明，剩餘財產之計算為：婚後財產－婚後負債
    －因繼承取得之財產－因無償取得之財產－慰撫金＝各自之
    剩餘財產（負數以零計算）；（剩餘財產多者－剩餘財產較
    少者）÷2＝平均分配額（剩餘財產少者得向多者請求剩餘
    財產分配之數額）。
二、揆之上開說明，九十一年六月二十六修正公布（同年月二十
    八日生效）之夫妻財產制，廢止舊制之聯合財產制。新制有
    關法定財產制，分為「通常」法定財產制，與「非常」法定
    財產制。又在夫妻財產新制中，夫妻於婚前或婚後，如未以
    契約訂立夫妻財產制，亦無民法第一千零九條至第一千零十
    一條之情形，於婚姻關係存續中，以通常法定財產制為夫妻
    財產制，民法第一千零五條定有明文。又於九十一年六月二
    十七修法前適用聯合財產制之夫妻，於七十四年六月五日後
    婚姻關係中取得之原有財產，應屬婚後財產，此依民法親屬
    編施行細則第六條之二規定，亦無疑異。再兩造未約定夫妻
    財產制，且因判決而離婚，依民法第一千零三十條之四第一
    項規定，定兩造婚後財產之範圍及價值計算之時點，應以起
    訴時為準。
三、有關原告依剩餘財產差額分配請求權，請求被告給付剩餘財
    產差額半數計算，其時點自七十四年六月五日起至九十三年
    一月十六日止，而兩造離婚當時之剩餘財產情形為何？分述
    如下：
  (一)原告之財產：
  1.不動產部份：無，此為兩造不爭執，自堪信屬實。
　2.動產：被告主張原告於潭子栗林郵局之保險金額三十一萬八
    千零七十八元部分，本院依職權向該中華郵政股份有限公司
    豐原郵局查詢原告之保險金額，原告並投保六筆郵政壽險，
    均於九十一年七月二十六日解約，給付之保險金額共計三十
    一萬八千零七十八元，此有該局九十四年七月二十一日營字
    第０九四五０一０一八九號函暨保險契約影本及給付保險金
    額、日期表共六件在卷可按，原告對該筆金額不爭執，僅以
    係屬原告自有財產，不應納入分配範圍等語為抗辯。惟個人
    福利年金、社會保險金、社會福利金（DieLeistungem von
    Persomalfurso rgeeinrichtungen,Sozealversicherungenu
    nd Sozialf ursorge einrichtungen）：個人福利年金係失
    去或減少工作能力而獲得之價金，此從經濟條件來說，可認
    為短期工資或薪資之給付，因該給付乃資方與勞方經團體協
    議之內容，故應列入所得財產。社會保險金與社會福利年金
    與個人福利年金之性質同，此亦保險人或公務員因年老、傷
    殘或疾病無法繼續工作時所獲得之保險金或退保金，此為代
    替工作之收入，故應列入所得財產（戴東雄民法親屬編修正
    後之法律疑問P.204 頁參照）。是夫或妻之所以有上述保險
    金，實乃因妻或夫為安撫家庭、子女，該保險金有另一半之
    勞力於其中，應屬無疑。即法定財產制中以剩餘財產分配，
    最能肯定配偶從事家事勞動之價值，以建立家庭內部實質平
    等，及基於夫妻一體之觀念出發，自應列入分配範圍。是本
    件原告之抗辯，顯非合宜，堪認被告之主張為真實。
  3.綜上，原告可列入分配之婚後財產，計為三十一萬八千零七
    十八元。
  (二)被告之財產：
  1.不動產部分：坐落台中縣潭子鄉○○段二二０地號、面積一
    五九八．九一平方公尺，權利範圍一萬分之一六五之土地，
    及坐落其上建號六三號、門牌台中縣潭子鄉○○路六０巷二
    號六樓、附屬建物陽台、共用部分同段七六建號、面積一七
    四０．四九平方公尺、權利範圍一萬分之一二九等建物，房
    地價值總計為二百一十萬元，扣除貸款一百七十萬元，殘餘
    淨值為四十萬元。此為兩造不爭執，並據本院依職權向台中
    縣潭子鄉農會函查，該農會於九十四年七月二十日以潭鄉農
    信字第九四二０一三四號回覆之函文一份附卷可憑，堪認為
    真實。至原告雖認該房地價值應為三百萬元，然未舉證以實
    其說，委無足取；再原告雖另主張以持分二分之一分配該房
    地，唯此與剩餘財產分配制度係屬數額分割，以財產少者得
    向多者請求剩餘財產分配之數額，原告主張之分割方式，要
    無理由，亦難採用。
　2.動產：
　　(1)一九九０年份之Ｍ四－四七二八號賓士汽車一輛：經本院
      依職權向台中市汽車商業同業公會函查該車之客觀交易現
      值，現中古車價為八萬元，此有該會九十四年七月五日（
      九十四）中汽男字第０一九號函文在卷可稽。原告雖主張
      該估價偏低，惟並未提出任何足資證明該車之現值高於八
      萬元或確實價值二十萬元之證據供本院參酌，原告此部分
      之主張，尚難逕自採信。而被告對該估價金額亦不爭執，
      故應以此價額為剩餘財產分配之計算依據。
  　(2)勞力士手錶一只及鑽飾一件：此部分為被告所否認，是依
      民事訴訟法第二百七十七條之規定：「當事人主張有利於
      己之事實者，就其事實有舉證之責任。」故原告自應就上
      開事實負舉證責任，然原告未能舉證以實其說，本院遽難
      逕自採信。
    (3)遠東國際商業銀行存款三百六十三元：此部分為兩造所不
      爭執，且有遠東國際商業銀行存款九十四年七月十四日（
      九四）遠銀心字第一０六號函暨所附往來明細在卷可稽，
      故應列入剩餘財產分配範圍。
　3.綜上，被告可列入分配之婚後財產，不動產及動產共計為四
    十八萬零三百六十三元。
四、本件兩造於婚姻關係存續中既未約定夫妻財產制，即應以（
    通常）法定財產制為其夫妻財產制，嗣兩造於九十三年一月
    十六日訴請離婚，有如前述，是兩造夫妻法定財產關係即自
    九十三年一月十六日因訴請離婚而消滅，經計算兩造於離婚
    事件起訴時之財產及債務，原告剩有三十一萬八千零七十八
    元，被告則剩有四十八零三百六十三萬元，兩造差額為十六
    萬二千二百八十五元（000000－000000＝162285），原告得
    請求之差額為八萬一千一百四十三元。（162285÷2＝81143
    元，元以下四捨五入）。又按民法第一千零三十條之一所載
    之夫妻剩餘財產分配請求權，係以法定財產關係消滅時，為
    其請求權發生之原因，在起訴請求分配前，是項請求權既尚
    未發生，自不得請求依法定利率計算之遲延利息。又按遲延
    之債務，以支付金錢為標的者，債權人得請求依法定利率計
    算之遲延利息。又應付利息之債務，其利率未經約定，亦無
    法律可據者，週年利率為百分之五。再給付無確定期限者，
    債務人於債權人得請求給起付時，經其催告而未為給付，自
    受催告時起，負遲延責任。其經債權人起訴而送達訴狀，或
    依督促程序送達支付命令，或為其他相類之行為者，與催告
    有同一之效力。前項催告定有期限者，債務人自期限屆滿時
    負遲延責任。民法第二百零三條、第二百二十九條第二、三
    項、第二百三十三條第一項前段分別定有明文。是原告依上
    開規定請求被告分配剩餘財產差額及法定遲延利息，關於加
    給法定遲延利息部分，依上說明，自得請求自九十四年十月
    六日言詞辯論期日起算。綜上，原告依民法第一千零三十條
    之一第一項之規定，請求被告給付八萬一千一百四十三元及
    自九十四年十月六日起至清償日止按年息百分之五計算之利
    息為有理由，應予准許，逾此部分之請求，即無理由，應予
    駁回。
五、另原告主張被告於七十五年間將原告父親所遺之保險金十八
    萬元提領借用，應全數返還原告云云，惟此為被告否認。按
    金錢借貸，屬要物契約，應由貸與人就交付金錢之事實負舉
    証責任（最高法院六十九年台上字第三五四六號判例意旨可
    資參照）。本件原告主張借與被告十八萬元並交付予被告之
    事實，自應負舉証責任，惟原告始終未能舉證證明被告確曾
    向原告借貸十八萬元，是原告此部分主張，自難採信，應予
    駁回。
六、又按剩餘財產分配糾紛，核其性質，兩造本可互換地位，則
    原告提起本訴雖依法有據，然被告之應訴又係法律規定所不
    得不然，其抗辯自為申張或防衛權利所必要，本院認應由兩
    造平均分擔訴訟費用較為允洽，爰依職權判決如主文第三項
    所示。
七、原告陳明願供擔保聲請宣告假執行，核無不合，爰酌定相當
    擔保金額併宣告之。又本院既准原告供擔保宣告假執行，為
    衡平起見，並依民事訴訟法第三百九十二條之規定，併准被
    告於假執行程序實施，為原告預供擔保，得免為假執行。
八、本件事證已臻明確，兩造所為之其他主張、陳述並所提之證
    據，經審酌後，認均與本件之結論無礙，爰不一一論述，併
    予敘明。
肆、結論，本件原告之訴為一部有理由，一部無理由，依民事訴
    訟法第七十九條、第八十一條第二款、第三百九十條第二項
    、第三百九十二條第二項，判決如主文。
中　　華　　民　　國　　94　　年　　11　　月　　17　　日
                  家事法庭　　　法　官　楊  熾 光
以上為正本係照原本作成
如不服本判決，應於送達後廿日內，向本院提出上訴狀並表明上
訴理由，如於本判決宣示後送達前提起上訴者，應於判決送達後
廿日內補提上訴理由書（須附繕本）。
中　　華　　民　　國　　94　　年　　11　　月　　17　　日
                                書記官
